【裁判字號】    89,上訴,34
【裁判日期】    890229
【裁判案由】    山坡地保育利用條例等
【裁判全文】
臺灣高等法院刑事判決                              八十九年度上訴字第三四號
    上  訴  人
    即  被  告  甲○○
                丁○○
右上訴人因山坡地保育利用條例等案件，不服臺灣桃園地方法院八十八年度訴字第五
二一號，中華民國八十八年十一月十六日第一審判決（起訴案號：臺灣桃園地方法院
檢察署八十七年度偵字第一四二二五號；移送併辦案號：同署八十七年度偵字第一四
七四九號）提起上訴，本院判決如左：
    主  文
上訴駁回。
    事  實
一、甲○○係設於桃園縣龜山鄉大崗村大湖五十二之一號一樓「上立環保工程股份有
    限公司」之負責人，明知坐落桃園縣龜山鄉○路○段西勢湖小段一三０之一地號
    土地早經行政院於民國六十八年十一月二十一日以台六八經字第一一七０一號函
    核定，臺灣省政府於六十九年二月六日以府農山字第一六八八六七號函公告為山
    坡地，其墾殖、占用、開發、經營、使用均應先擬具水土保持計畫，送請各該目
    的事業主管機關核定，並監督實施，方可行之，不可擅自為之，竟意圖為自己不
    法利益之犯意，未徵得土地私有所有權人戊○○、乙○○及公有管理權人臺灣省
    政府之同意，亦未先擬具水土保持計畫送請各該目的事業主管機關核定，擅自於
    八十七年八月下旬某日，以每月新台幣四萬元之代價雇用與其具有共同犯意聯絡
    之貨車司機丁○○，由丁○○駕駛車號Ｓ六─八六五號營業用大貨車，載運台北
    縣林口工四工業區內之事業廢棄物傾倒在上開山坡地，作為垃圾之廢棄物處理轉
    運場，供堆積廢棄物、實施垃圾轉運之用，因未設置擋土牆，亦未作坡面保護措
    施，致廢棄物裸露，嚴重破壞自然景觀生態及水土保持功能，遇雨即遭沖刷流失
    ，又緊鄰鄉鎮道路，隨時有坍塌之虞，危害公共水源涵養、妨害自然排水及人車
    往來等公共安全。嗣於同年九月二十二日上午九時四十分許，桃園縣龜山鄉公所
    會同桃園縣警察局龜山分局人員至現場查勘取締，適丁○○於前開土地堆置廢棄
    物，為警查獲。
二、案經桃園縣警察局龜山分局報請臺灣桃園地方法院檢察署檢察官偵查起訴暨同署
    檢察官移送併辦。
    理  由
一、訊據上訴人即被告丁○○對於右揭事實固迭於警訊、偵查、原審及本院訊問時坦
    承不諱，惟辯稱：伊僅係受僱於被告甲○○，場地是公司決定的云云；上訴人即
    被告甲○○固坦承以上開土地作為廢棄物處理轉運場，惟矢口否認有何違反水土
    保持法之犯行，辯稱：伊係徵得土地所有人乙○○之同意後始在該地堆置廢棄物
    ，且伊並不知該地為山坡地，又該地僅係用來作為垃圾之轉運場，即將垃圾分類
    以便資源回收，隨即載運至桃園縣龜山鄉垃圾場傾倒，不致破壞自然景觀生態及
    水土保持功能云云。
二、經查：
    (一)上開土地私有所有權人乙○○、戊○○均未曾同意被告甲○○在上開土地傾倒
      廢棄物等情，業據證人乙○○、戊○○於本院八十九年一月二十一日訊問時證
      述綦詳，又上開土地為臺灣省政府、戊○○及乙○○所分別共有，此有臺灣省
      桃園縣土地登記簿謄本一件附卷足稽，而被告甲○○亦自承臺灣省政府及戊○○未曾同意其在上開土地堆置廢棄物，是被告甲○○辯稱：伊已徵得土地所有
      人同意云云，不足採信。
    (二)又上開地號土地早經行政院於民國六十八年十一月二十一日以台六八經字第一
      一七０一號函核定，臺灣省政府於六十九年二月六日以府農山字第一六八八六
      七號函公告為山坡地，且亦經臺灣省政府於五十九年十一月三十日公告為林口
      特定區都市計畫保護區，此有桃園縣政府八十八年六月二十五日八八府農保字
      第一一六二六六號函（見原審卷第三十一頁至第三十五頁）在卷可參，被告甲○○、丁○○未先擬具水土保持計畫送請目的事業主管機關核定，亦未加設防
      止沖刷及排水設施即在上開土地傾倒廢棄物，嚴重破壞當地環境與景觀，致影
      響水源涵養，有桃園縣山坡地保育利用管理查報與取締案件會勘記錄一件及現
      場照片十六張（見偵查卷第九頁、第十九至第二十四頁）在卷可憑，被告甲○○雖辯稱：不知該地係山坡地云云，然查被告甲○○係經營環保工程公司，從
      事廢棄物處理事業，就其業務之部分，亦應較常人更會去注意系爭土地是否為
      山坡地，且其住在與台北縣林口鄉相距不遠之桃園縣龜山鄉，焉有不知林口特
      定區為都市計畫保護區，屬山坡地保育利用條例之山坡地，不得任意傾倒廢棄
      物，自難諉以不知上開土地為山坡地而解免刑責。而被告丁○○雖受僱於被告
    甲○○，惟其係實際從事傾倒垃圾、堆積廢棄物及實施垃圾轉運之行為人，自
      不得因其僅係受僱人即得免責，本件事證明確，被告二人犯行洵堪認定。至證
      人丙○○○於本院八十九年一月二十一日訊問時證稱：被告所堆積之物沒有破
      壞自然景觀及水土保持且未緊鄰鄉鎮道路云云，顯與事實不符，不能採為對被
      告有利之認定。又被告二人具狀聲請傳喚鄰地所有權人丙○○○、林政雄，以
      證明上開土地無水土流失現象，惟查本案事證已臻明確，業如前述，本院認無
      必要，附此敘明。
二、核被告甲○○、丁○○所為，均係犯水土保持法第三十二條第一項前段之罪。又
    山坡地保育利用條例第三十四條第一項對於在公有或他人山坡地內，擅自從事廢
    棄物之處理雖亦有處罰規定，而被告二人上開犯行同時該當於水土保持法第三十
    二條第一項前段之規定，雖水土保持法第三十二條第一項前段之刑責與山坡地保
    育利用條例第三十四條第一項所定相同，惟依法規競合之法理，自應優先適用水
    土保持法之規定。公訴人另認被告等人就前開行為另涉刑法第三百二十條第二項
    之竊佔罪責，惟水土保持法第三十二條第一項之罪，以「公有或私人山坡地、公
    有林區或他人私有林區內未經同意擅自墾殖、占用或從事同法第八條第一項第二
    款至第五款之開發、經營或使用，致生水土流失或毀損水土保持之處理與維護設
    施」為要件，該條之規定雖重在山坡地或林區之水土保持，惟亦含有竊佔罪之本
    質，是水土保持法第三十二條第一項為刑法第三百二十條第二項之特別規定，依
    特別法優於普通法之法律競合關係，亦應依水土保持法第三十二條第一項規定論
    處，不另成立刑法竊佔之罪名。被告甲○○、丁○○對於上開犯行，有犯意聯絡
    及行為分擔，均為共同正犯。
三、原審認被告甲○○、丁○○二人罪證明確，適用水土保持法第三十二條第一項、
    刑法第十一條前段、第二十八條之規定，並審酌自然生態之保育、環境之維護，
    攸關全體居民生活之品質及生命財產之安危，任意在山坡地堆置廢棄物，未作環
    境影響評估及水土保持，每遇大雨，廢棄物與土石順流而下，造成山崩、田淹、
    屋毀、橋斷、畜死、人亡者，屢見於新聞媒體，居民早已不堪其危害，被告等為
    貪圖一己之私利，以他人之生命、財產作犧牲，所犯情節非輕，被告等之犯罪動
    機、目的、手段、所生危害、事後已將前開土地回復原狀（有被告庭呈之現場照
    片二張附卷可參）及被告丁○○犯罪後坦承犯行，被告甲○○犯罪後猶矢口否認
    犯行等一切情狀，分別量處被告甲○○有期徒刑一年；被告丁○○有期徒刑八月
    ，並說明公訴人認被告甲○○、丁○○於同地段一三０之五地號亦堆置廢棄物同
    觸犯水土保持法第三十二條第一項之罪嫌，且就前開行為另涉山坡地保育利用條
    例第三十五條第三項之罪嫌。惟查：(一)訊據被告甲○○、丁○○堅詞否認有於同
    地段一三０之五地號堆置廢棄物之犯行，均辯稱：伊等僅使用第一三０之一地號
    土地，並未在一三０之五地號土地上堆放廢棄物等語。經查，依桃園縣山坡地保
    育利用管理查報與取締案件會勘紀錄記載，違規地點係在龜山鄉舊路坑西勢湖小
    段一三０之一地號土地，並不及於同地段一三０之五地號土地，佐以被告等已將
    系爭土地回復原狀，有現場照片二張在卷可憑，已無法至現場進行勘驗。(二)山坡
    地保育利用條例第三十四條規定「在公有或他人山坡地，不得擅自墾殖、占用或
    從事第九條第一款至第九款之開發、經營或使用．．．．」，係對無使用權人所
    設處罰規定，為刑法上竊佔罪之特別法，而同條例第三十五條第一項則係對於有
    使用權者未依規定擬具水土保持計畫，或水土保持計畫未經核定而擅自實施，或
    未依核定之水土保持計畫實施者所設處罰規定，而所謂有使用權者則限於同條例
    第九條所規定之水土保持相關義務人，亦即土地之經營人、使用人或所有人；另
    行政院農業委員會八十年五月廿一日８０農林字第０一一八三二九Ａ號函亦明白
    釋示「經合法承租之公有山坡地，其承租人未依或部分未依原承租用途，擅自作
    「開發建築」等非農業使用者，該行為已明顯違反租約，並構成超限利用之事實
    ，應依山坡地保育利用條例第二十五條規定通知使用人限期改正；逾期不改正者
    ，依同條例第三十五條之規定處罰，並得撤銷其承租權，收回土地，如有損害並
    得請求損害賠償。若未經合法承租，再擅自於公有山坡地內濫墾，供作墾殖或設
    置工作物之使用者，構成同條例第三十四條第一項擅自墾殖或第二項之未遂犯。
    」，是未經土地所有權人同意，擅自墾殖、占用或開發經營之行為，乃屬違反山
    坡地保育利用條例第三十四條規定之範疇，不得援引同條例第三十五條第三項予
    以處罰，被告甲○○、丁○○並非土地所有權人，亦未經土地所有權人之同意而
    墾殖、開發經營，對上開山坡地自無使用權可言，核與山坡地保育利用條例第三
    十五條第三項之構成要件有別。此外，復查無其他積極證據足認被告二人有應擬
    具水土保持計畫而未擬具，致生水土流失及於一三０之五地號土地堆置廢棄物之
    行為，本應為就此部分為被告二人無罪判決之諭知，惟公訴人認此與前開論科之
    部分為單純一罪或想像競合之關係，而不另為無罪之諭知。認事用法，核無不合
    ，量刑亦屬適當，被告甲○○、丁○○上訴意旨猶執前詞指摘原判決不當，均為
    無理由，應予駁回。
據上論斷，應依刑事訴訟法第三百六十八條，判決如主文。
本案經檢察官劉惟宗到庭執行職務。
中    華    民    國    八十九    年      二        月      二十九      日
                            臺灣高等法院刑事第二十庭
                                審判長法  官  房  阿  生
                                      法  官  胡  泉  田
                                      法  官  雷  元  結
右正本證明與原本無異。
如不服本判決應於收受送達後十日內向本院提出上訴書狀，其未敘述上訴之理由者並
得於提起上訴後十日內向本院補提理由書（均須按他造當事人之人數附繕本）。
                                      書記官  梁  雅  華
中    華民    國    八十九    年      三        月        六        日
附錄本案論罪科刑法條：
水土保持法第三十二條
在公有或私人山坡地或國、公有林區或他人私有林區內未經同意擅自墾殖、占用或從
事第八條第一項第二款至第五款之開發、經營或使用，致生水土流失或毀損水土保持
之處理與維護設施者，處六個月以上五年以下有期徒刑，得併科新臺幣六十萬元以下
罰金。但其情節輕微，顯可憫恕者，得減輕或免除其刑。
前項情形致釀成災害者，加重其刑至二分之一；因而致人於死者，處五年以上十二年
以下有期徒刑，得併科新臺幣一百萬元以下罰金；致重傷者，處三年以上十年以下有
期徒刑，得併科新臺八十萬元以下罰金。
因過失犯第一項之罪致釀成災害者，處一年以下有期徒刑，得併科新臺幣六十萬元以
下罰金。
第一項未遂犯罰之。
犯本條之罰者，其墾殖物、工作物、施工材料及所使用之機具沒收之。


司法院資訊處製作；財團法人民間司法改革基金會備份。
